臺灣新北地方法院刑事判決
                                  111年度審訴字第940號
公  訴  人  臺灣新北地方檢察署檢察官
被      告  陳楷文


上列被告因詐欺案件，經檢察官提起公訴（111年度偵字第23992
號），被告於準備程序中就被訴事實為有罪之陳述，經告知簡式
審判程序之旨，並聽取當事人之意見後，本院合議庭裁定由受命
法官獨任進行簡式審判程序審理，判決如下：
    主  文
甲○○成年人與少年犯三人以上共同冒用政府機關及公務員名義詐
欺取財罪，處有期徒刑壹年貳月。
偽造如附表「偽造之印文」欄所示印文，共貳枚均沒收。
    事  實
一、甲○○於民國110年12月中旬間某日，參與由「陳」、「鄭孟
    中」、「卡斯特」、少年曾○閎（93年9月間生，真實姓名年
    籍均詳卷，所涉加重詐欺取財等罪嫌，另由警移送少年法庭
    審理）等人所組成三人以上、以實施詐術為手段，具有持續
    性、牟利性、結構性之詐欺集團犯罪組織（甲○○所涉參與犯
    罪組織犯行部分，已由臺灣桃園地方檢察署檢察官以111年
    度少連偵字第46號及第60號提起公訴，業經臺灣桃園地方法
    院以111年度訴字第227號判決在案），擔任俗稱「車手」，
    負責依所屬詐欺集團成員指示前往指定地點，向受騙民眾收
    取詐欺款項之工作，並約定按收取詐欺款項之2%為其報酬，
    而與前開詐欺集團成員及渠等所屬詐欺集團意圖為自己不法
    之所有，基於三人以上共同冒用政府機關、公務員名義詐欺
    取財、洗錢及行使偽造公文書之犯意聯絡，先由詐欺集團不
    詳成員於110年12月15日某時許，致電丙○○，並先後佯裝為
    「臺北市中正區戶政事務所主任李素珍」、「臺北市刑事警
    察局警官張俊德」、「檢察官林漢強」，向丙○○佯稱：因遭
    他人冒用名義申請戶籍謄本，並持之向銀行作保，經求證為
    詐騙事件告知應報警處理，後又稱另有以其名義申設之金融
    帳戶涉及多起犯罪，需凍結其全部財產及拘捕到案，為配合
    調查應交付保證金新臺幣（下同）45萬元及提領存款40萬元
    供查核比對資金流向云云，致丙○○誤信為真而陷於錯誤，依
    詐欺集團成員指示，在新北市永和區住處（住址詳卷），等
    待檢察官所指派之張姓專員即甲○○前往上址收款，甲○○則於
    詐欺集團不詳成員以通訊軟體傳遞訊息通知其向丙○○收款後
    ，先後於110年12月21日13時許、110年12月23日14時許，至
    新北市永和區得和路上某便利超商內，以傳真方式，各接收
    如附表「偽造之公文書」欄所示文件各1紙，並分別放置於
    牛皮紙袋內，前往上開丙○○住處與其會面，再先後交付前開
    牛皮紙袋，以作為向其收取款項之證明而行使之，甲○○取得
    款項後即依詐欺集團不詳成員指示，轉往臺北市某處之摩斯
    漢堡附近，皆將上開所收取之款項交付予少年曾○閎收取，
    少年曾○閎再層轉其他詐欺集團不詳上游成員，以製造金流
    之斷點，致無從追查前揭犯罪所得之去向，而掩飾或隱匿該
    等犯罪所得，甲○○因而從中獲得報酬合計新臺幣6,000元。
    嗣因丙○○發現受騙報警處理，經警調閱街道沿線監視器錄影
    畫面循線追查，始查悉上情。
二、案經丙○○訴由新北市政府警察局中和分局移送臺灣新北地方
    檢察署檢察官偵查起訴。
    理  由
一、訊據被告甲○○對於上揭犯行坦承不諱，核與告訴人丙○○於警
    詢中之指述情節相符，並有告訴人收受如附表「偽造之公文
    書」欄所示之文件各1紙、內政部警政署刑事警察局111年2
    月23日刑紋字第1110008359號鑑定書暨附件指紋卡片、新北
    市政府警察局永和分局刑案現場勘察報告暨現場蒐證照片、
    勘察採證同意書、證物清單、刑事案件證物採驗紀錄表、新
    北市政府警察局永和分局扣押筆錄暨扣押物品目錄表各1份
    、街道沿線監視器錄影畫面翻拍照片8張在卷可稽，被告之
    自白與事實相符，本件事證明確，被告犯行堪以認定，應依
    法論科。
二、論罪科刑：
　㈠法律適用說明：
　⒈按刑法上之偽造文書罪，乃著重於保護公共信用之法益，即
    使該偽造文書所載名義製作人實無其人，而社會上一般人仍
    有誤信其為真正文書之危險，即難阻卻犯罪之成立（最高法
    院54年台上字第1404號判決意旨參照）。又刑法上所稱「公
    文書」，係指公務員職務上製作之文書，與其上有無使用「
    公印」無涉；若由形式上觀察，文書之製作人為公務員，且
    文書之內容係就公務員職務上之事項所製作，即令該偽造之
    公文書上所載製作名義機關不存在，或該文書所載之內容並
    非該管公務員職務上所管轄，然社會上一般人既無法辨識而
    仍有誤信為真正之危險，仍難謂非公文書。經查，被告甲○○
    對告訴人丙○○行使如附表「偽造之公文書」欄所示文件各1
    紙，形式上表明係「臺北地檢署」政府機關所出具，其內容
    又與公權力相關，自有表彰該機關公務員本於職務而製作之
    意，縱該文書所載之內容顯有疑義，惟一般成年人苟非熟稔
    行政系統組織或法律事務，實不足以分辨該機關單位或文書
    內容是否真實，確有誤信前述文書係公務員職務上所製作之
    危險，自均屬偽造之公文書無訛。
　⒉按洗錢防制法之立法目的係在於防範及制止因特定犯罪所得
    之不法財物或財產上利益，藉由洗錢行為（例如經由各種金
    融機構或其他交易管道），使其形式上轉換成為合法來源，
    以掩飾或切斷其財產或財產上利益來源與犯罪之關聯性，而
    藉以逃避追訴、處罰。倘能證明資金來源係前置之特定犯罪
    所得，行為人意圖掩飾或隱匿特定犯罪所得來源，而將特定
    犯罪所得直接消費處分，甚或交予其他共同正犯，而由共同
    正犯以虛假交易外觀掩飾不法金流移動，即難認單純犯罪後
    處分贓物之行為，應仍構成洗錢防制法第2條之洗錢行為。
    查被告參與如事實欄所載犯行，構成刑法第339條之4第1項
    第1款及第2款加重詐欺罪，又該罪係屬法定刑1年以上7年以
    下有期徒刑之罪，為洗錢防制法第3條第1款所規定之特定犯
    罪，而被告係依所屬詐欺集團不詳成員之指示，前往向告訴
    人收取詐欺款項後，再層轉交予少年曾○閎及其他詐欺集團
    不詳上游成員等情，業據被告於警詢、偵查中供述明確，足
    見被告對於自己經手之款項最終由何人取走、做何利用均不
    知悉，客觀上顯係透過現金之多次轉交製造多層次之資金斷
    點，使偵查機關除藉由監視器錄影畫面鎖定車手、收水者等
    人外，難以再向上溯源，並使其餘共犯得以直接消費、處分
    ，以掩飾不法金流移動之虛假外觀，而達到隱匿該特定犯罪
    所得之去向、所在之結果，且被告主觀上對於其行為將造成
    掩飾、隱匿該詐欺犯罪所得去向、所在之結果應屬明知，猶
    仍執意為之，其等所為自非僅係為詐騙之人取得犯罪所得，
    而兼為洗錢防制法第2條第2款之掩飾、隱匿特定犯罪所得來
    源及去向之行為。又觀諸本案詐欺犯罪型態，係由多人縝密
    分工方能完成之詐欺犯罪，包括向告訴人撥打電話行詐術之
    人，指示被告收取傳真、前往告訴人住處收取現金之不詳成
    員，復加上被告、向被告收取詐欺款項之少年曾○閎及少年
    曾○閎向上層轉之其他上游不詳成員，是以犯案人數應至少3
    人以上應堪認定。
　㈡罪名：
　  核被告所為，係犯刑法第216條、第211條之行使偽造公文書
    罪、第339條之4第1項第1款、第2款之三人以上共同冒用政
    府機關及公務員名義詐欺取財罪、洗錢防制法第14條第1項
    之一般洗錢罪。被告所屬詐欺集團成員偽造如附表「偽造之
    公文書」欄所示文件上印文之行為，係偽造公文書之階段行
    為，其等偽造公文書後向告訴人行使，則該偽造公文書之低
    度行為，亦應為行使偽造公文書之高度行為所吸收，均不另
    論罪
　㈢共同正犯：
　　共同實施犯罪行為之人，在合同意思範圍以內，各自分擔犯
    罪行為之一部，相互利用他人之行為，以達其犯罪之目的者
    ，即應對於全部所發生之結果，共同負責。又共同正犯之成
    立，祇須具有犯意之聯絡及行為之分擔，既不問犯罪動機起
    於何人，亦不必每一階段犯行，均須參與（最高法院28年上
    字第3110號、34年上字第862號判決同斯旨）。而共同正犯
    之意思聯絡，原不以數人間直接發生者為限，若有間接之聯
    絡者，亦包括在內，如甲分別邀約乙、丙犯罪，雖乙、丙間
    彼此並無直接之聯絡，亦無礙於其為共同正犯之成立（最高
    法院77年台上字第2135號判決意旨參照）。準此，行為人參
    與構成要件行為之實施，並不以參與構成犯罪事實之全部或
    始終參與為必要，即使僅參與構成犯罪事實之一部分，或僅
    參與某一階段之行為，亦足以成立共同正犯。經查，本案詐
    欺集團分工細緻明確，被告雖未自始至終參與各階段之犯行
    ，惟其與少年曾○閎及詐欺集團其他成員既為詐騙告訴人而
    彼此分工，堪認係在合同意思範圍內，各自分擔犯罪行為之
    一部，並相互利用他人之行為，以達犯罪之目的，參諸上開
    說明，被告自應就所參與犯行，對於全部所發生之結果，共
    同負責。從而，被告與少年曾○閎及其他詐欺集團成員間，
    有犯意聯絡及行為分擔，應論以共同正犯。
　㈣罪數：
  ⒈按數行為於同時同地或密切接近之時地實施，侵害同一之法 
    益，各行為之獨立性極為薄弱，依一般社會健全觀念，在時
     間差距上，難以強行分開，在刑法評價上，以視為數個舉
    動 之接續施行，合為包括之一行為予以評價，較為合理（
    最高 法院86年台上字第3295號判例意旨參照）。查告訴人
    雖因遭詐欺而有多次交付財物之情形，然係在密切接近之時
    間、地點實行，侵害相同告訴人之同一法益，該等行為間之
    獨立性極為薄弱，依一般社會觀念難以強行分離，顯各係基
    於單一犯意接續所為，侵害單一法益，應包括於一行為予以
    評價，為接續犯，而應論以一罪。起訴書認應予分論併罰云
    云，容有誤會。
  ⒉被告所犯上開行使偽造公文書罪、三人以上共同冒用政府機
    關及公務員名義詐欺取財罪、一般洗錢罪，目的均為不法牟
    取告訴人之金錢，乃屬同一犯罪決意及預定計畫下所為階段
    行為，依一般社會通念，渠等實施詐術、前往取款而行使偽
    造公文書及隱匿該等詐欺犯罪所得之去向及所在之行為，具
    有行為局部之同一性，法律評價應認屬一行為較為適當，是
    被告以一行為同時觸犯上開罪名，為想像競合犯，應依刑法
    第55條之規定，從一重之三人以上共同冒用政府機關及公務
    員名義詐欺取財罪處斷。至公訴意旨固漏未論及洗錢防制法
    第14條第1項之規定，惟此部分與檢察官起訴經本院判決有
    罪部分，有想像競合犯之裁判上一罪關係，為起訴效力所及
    ，且經本院當庭告知被告此部分可能涉犯洗錢之罪名（見11
    1年9月7日準備程序筆錄、簡式審判筆錄），本院自應併予
    審理。
　㈤刑之加重減輕事由：
　⒈按成年人教唆、幫助或利用兒童及少年犯罪或與之共同實施
    犯罪或故意對其犯罪者，加重其刑至二分之一，兒童及少年
    福利與權益保障法第112條第1項前段定有明文。查被告行為
    時，為年滿20歲之成年人，而共犯少年曾○閎（93年9月生）
    則為12歲以上未滿18歲之少年，有被告、共犯少年曾○閎個
    人基本資料查詢結果各1份在卷可查，被告自承共犯少年曾○
    閎向其收取詐欺款項時，其已知悉少年曾○閎為12歲以上未
    滿18歲之少年等情，業據被告供陳在卷，是被告就其上開所
    犯罪名，因與少年曾○閎共犯，應依兒童及少年福利與權益保障
    法第112條第1項前段規定，加重其刑。
　⒉按洗錢防制法第16條第2項規定，犯第14條、第15條之罪，在
    偵查或審判中自白者，減輕其刑。又想像競合犯之處斷刑，
    本質上係「刑之合併」，其所謂從一重處斷，乃將想像競合
    犯組成之評價上數罪，合併為科刑一罪，其所對應之刑罰，
    亦合併其評價上數罪之數法定刑，而為一個處斷刑。易言之
    ，想像競合犯侵害數法益者皆成立犯罪，論罪時必須輕、重
    罪併舉論述，同時宣告所犯各罪名，包括各罪有無加重、減
    免其刑之情形，亦應說明論列，量刑時併衡酌輕罪部分量刑
    事由，評價始為充足，然後依刑法第55條前段規定「從一重
    處斷」，非謂對於其餘各罪可置而不論。因此，法院決定處
    斷刑時，雖以其中最重罪名之法定刑，做為裁量之準據，惟
    於裁量其輕重時，仍應將輕罪合併評價在內（最高法院108
    年度台上字第4405、4408號判決意旨參照）。查被告於本院
    審理中已自白所為洗錢防制法第14條第1項之一般洗錢罪，
    本應依洗錢防制法第16條第2項規定減輕其刑，然該罪名與
    其所犯刑法第339條之4第1項第1款、第2款之加重詐欺取財
    罪及刑法第216條、第211條之行使偽造公文書之罪成立想像
    競合犯，而論以較重之加重詐欺取財罪，並未形成處斷刑之
    外部性界限，揆諸上開說明，此等輕罪之減刑事由，僅於重
    罪量刑時納入有利因素合併審酌即可，不影響依重罪法定刑
    所量之處斷刑，併此陳明。
  ㈥量刑審酌：
　　爰審酌現今社會詐欺事件層出不窮、手法日益翻新，政府及
    相關單位無不窮盡心力追查、防堵，而被告正值青壯，竟不
    思循正當途徑穩定經濟收入，追求低勞力高獲報，擔任詐欺
    集團內之面交取款工作，侵害告訴人財產法益，助長詐騙歪
    風，危害社會治安，所為殊值非難，惟其犯後始終坦承犯行
    ，非無悔意、態度尚可，且所參與者係俗稱「車手」之角色
    ，其主觀惡性、介入程度及犯罪情節，相較於主要之籌劃者
    、主事者或實行詐騙者，顯然輕重有別，兼衡其素行、犯罪
    之動機、目的、手段、共同犯罪之參與程度、告訴人所受損
    害，暨其自陳目前大學就讀中之教育程度，無需扶養親屬之
    家庭狀況，再參酌被告與告訴人於本院調解成立，被告並已
    先行賠負1萬元，其餘損害賠償款項另按期給付，有本院調
    解筆錄1份在卷可考，足徵被告事後已盡力彌補其犯罪所造
    成之損害，告訴人亦表示願意原諒被告，請求法院從輕量刑
    等一切情狀，量處如主文所示之刑。
三、沒收部分：
  ㈠本案偽造如附表「偽造之公文書」欄所示文件各1紙，業經告
    訴人收受而持有，並經告訴人交由警察機關作為本案證物，
    已非被告或共犯所有之物，爰不予宣告沒收。惟其上如附表
    「偽造之印文」欄所示印文共2枚，均屬偽造之印文，不問
    屬於犯人與否，應依刑法第219條之規定宣告沒收。至於偽
    造印文非均須先偽造印章，亦可利用影印或描繪等方式偽造
    印文，本案尚無證據證明另有偽造之印章，爰不就該偽造印
    章部分為沒收之諭知，附此敘明。
　㈡按犯罪所得，屬於犯罪行為人者，沒收之。前2項之沒收，於
    全部或一部不能沒收或不宜執行沒收時，追徵其價額。又共
    同犯罪行為人之組織分工及不法所得，未必相同，特別是集
    團性或重大經濟、貪污犯罪，彼此間犯罪所得之分配懸殊，
    其分配較少甚或未受分配之人，如仍應就全部犯罪所得負連
    帶沒收之責，超過其個人所得之剝奪，無異代替其他犯罪參
    與者承擔刑罰，顯失公平，故共同犯罪，其所得之沒收，應
    就各人分得之數為之（最高法院104年度台上字第2521號判
    決意旨參照）。查被告甲○○依詐欺集團成員指示至指定地點
    向告訴人收取詐欺款項，因而獲有6,000元報酬一節，業據
    被告於偵查、本院審理時供述明確，復依卷內既存事證亦無
    證據足認被告所獲報酬超逾其上開數額，是依前開規定說明
    及有疑利於被告原則，被告所獲得之6,000元報酬，即屬其
    犯罪所得，本應依刑法第38條之1第1項前段、第3項規定予
    以沒收或追徵，惟考量被告已與告訴人調解成立，且於調解
    日即111年9月7日已先行給付告訴人1萬元，已達沒收制度剝
    奪被告犯罪所得之立法目的，如仍諭知沒收被告上揭犯罪所
    得，將使被告承受過度之不利益，顯屬過苛，爰依刑法第38
    條之2第2項之規定，不予宣告沒收或追徵。
據上論斷，應依刑事訴訟法第273條之1第1項、第299條第1項前
段，兒童及少年福利與權益保障法第112條第1項前段，洗錢防制
法第14條第1項，刑法第11條前段、第28條、第211條、第216條
、第339條之4第1項第1款、第2款、第55條、第219條，刑法施行
法第1條之1，判決如主文。
本案經檢察官乙○○偵查起訴，檢察官高智美到庭執行職務。
中　　華　　民　　國　　111 　年　　9 　　月　　23　　日
                  刑事第二十五庭  法  官  王綽光
上列正本證明與原本無異。　　　　　　　　　
如不服本判決，應於判決送達後20日內敘明上訴理由，向本院提
出上訴狀 (應附繕本) ，上訴於臺灣高等法院。其未敘述上訴理
由者，應於上訴期間屆滿後20日內向本院補提理由書「切勿逕送
上級法院」。
                                  書記官  張家瑋
中　　華　　民　　國　　111 　年　　9 　　月　　27　　日
◎附表　　　　　　　　　　　　　　　　　 
編號            偽造之公文書       （文件名稱、內容、數量）     偽造之印文 （即應沒收之印文）       備註 1 文件：「臺北地檢署交保金收據」1紙。 內容：  印文數量：1枚。 內容：  ‧被告交付告訴   人日期：   110年12月21   日13時許，收   取45萬元。 ‧卷證出處：   偵卷第85頁。 2 文件：「臺北地檢署監管科收據」1紙。 內容：  印文數量：1枚。 內容：  ‧被告交付告訴人日期：   110年12月23日14時許，收取40萬元。 ‧卷證出處：   偵卷第87頁。 


附錄本案論罪科刑法條全文：
●洗錢防制法第14條
有第二條各款所列洗錢行為者，處7年以下有期徒刑，併科新臺
幣5百萬元以下罰金。
前項之未遂犯罰之。
前二項情形，不得科以超過其特定犯罪所定最重本刑之刑。
●中華民國刑法第211條
偽造、變造公文書，足以生損害於公眾或他人者，處1 年以上7
年以下有期徒刑。
●中華民國刑法第216條
行使第210 條至第215 條之文書者，依偽造、變造文書或登載不
實事項或使登載不實事項之規定處斷。 
●中華民國刑法第339條之4
犯第三百三十九條詐欺罪而有下列情形之一者，處一年以上七年
以下有期徒刑，得併科一百萬元以下罰金：
一、冒用政府機關或公務員名義犯之。
二、三人以上共同犯之。
三、以廣播電視、電子通訊、網際網路或其他媒體等傳播工具，
    對公眾散布而犯之。
前項之未遂犯罰之。